【裁判字號】    98,重上,73
【裁判日期】    980826
【裁判案由】    返還借款
【裁判全文】
臺灣高等法院臺中分院民事判決          98年度重上字第73號
上  訴  人  丙○○
訴訟代理人  林道啟律師
複代理人    乙○○
被上訴人    財政部國有財產局臺灣中區辦事處即廖賜鎮之遺產
            管理人
法定代理人  戊○○
訴訟代理人  洪嘉鴻律師
複代理人    鄭晃奇律師
上列當事人間返還借款事件，上訴人對於中華民國98年4月13日
臺灣臺中地方法院98年度重訴字第53號第一審判決提起上訴，本
院於民國98年8月12日言詞辯論終結，玆判決如下：
    主  文
原判決廢棄。
被上訴人應給付上訴人新台幣一千一百五十萬元，及自民國九十
八年一月二十日起至清償日止，按年利率百分之五計算之利息。
第一、二審訴訟費用由被上訴人負擔。
本判決所命給付，於上訴人以新台幣三百八十三萬元為被上訴人
預供擔保後，得假執行；但被上訴人如於執行標的物拍定或變賣
前，以新台幣一千一百五十萬元為上訴人預供擔保，得免為假執
行。
    事實及理由
一、上訴人主張：被繼承人廖賜鎮於民國（下同）89年4月1日死
    亡，其繼承人均拋棄繼承，訴外人台灣銀行股份有限公司以
    利害關係人身分聲請台灣彰化地方法院（下稱彰化地院）選
    任遺產管理人，經彰化地院以90年度管字第1號裁定選任被
    上訴人為廖賜鎮之遺產管理人。廖賜鎮於87、88年間陸續向
    上訴人借款新台幣（下同）1150萬元，上訴人以交付現金或
    匯款至廖賜鎮指定之其配偶甲○○帳戶之方式交付借款，廖
    賜鎮並交付發票人為甲○○、付款人為台北市第九信用合作
    社松山分社，發票日、票面金額、票號詳如附表所示之支票
    六紙（下稱系爭支票）以為清償，並於88年7月20日將其所
    有坐落台北市○○街138號房地（下稱系爭房地）設定本金
    最高限額1380萬元之抵押權予上訴人、於同年8月28日書立
    借據及於同年12月1日與上訴人訂立租賃契約，內載其積欠
    上訴人1150萬元，約定以每月租金5萬元抵扣應給付之利息
    。系爭支票經提示未獲兌付，經上訴人屢次催討，仍未獲清
    償。廖賜鎮死亡後，經上訴人向台灣台北地方法院（下稱台
    北地院）民事執行處聲請拍賣抵押物，執行法院認上述借款
    非抵押權擔保範圍內之債權，而未獲分配，被上訴人則取回
    1305萬9328元等情，爰依消費借貸之法律關係及民法第一千
    一百七十九條之規定提起本訴，求為命：被上訴人應給付上
    訴人1150萬元，及自起訴狀繕本送達翌日起至清償日止，按
    年利率5%計算利息之判決。
二、被上訴人則以：否認廖賜鎮與上訴人間有消費借貸1150萬元
    之事實。上訴人未能提出交付金錢予廖賜鎮之證明，而提出
    之匯款單據，受款人為訴外人甲○○，作為清償或為借款憑
    證之系爭支票，發票人亦為甲○○，均無法證明交付借款之
    事實。甲○○證稱其與廖賜鎮共同經營服飾店，概括授權廖
    賜鎮以其名義對外為法律行為，則本件之借貸關係，係由廖
    賜鎮經甲○○授權借款，借貸關係應發生於上訴人與甲○○
    間。甲○○證稱廖賜鎮確向上訴人借款，係為逃避還款義務
    而為不實證詞，應不可採。由廖賜鎮具名之借據上之印文非
    廖賜鎮印鑑章，甲○○於原審亦證稱不知有該借據存在，足
    認該借據係屬偽造。上訴人提出之公證書及房屋租賃契約，
    其上雖有廖賜鎮之印鑑章，形式上為真正，然證人己○○於
    原審證稱，該租賃契約書之製作及公證，均由其代為辦理，
    但未與廖賜鎮碰面，當時廖賜鎮已因病住院，則廖賜鎮之印
    鑑及相關文件，即有可能未經其同意而由他人交與上訴人。
    況廖賜鎮尚有配偶甲○○及子丁○○可為代理人，該公證書
    內容承認借款金額達千萬元以上，廖賜鎮竟不委由至親代為
    辦理，反由主張借款債權之上訴人委由己○○充為代理人，
    難信公證內容係屬其真意，被上訴人否認公證書及租賃契約
    之內容為廖賜鎮所知悉。上訴人就系爭房地設定最高限額抵
    押權時，廖賜鎮已病重，是否基於廖賜鎮真意辦理，亦有可
    疑。縱廖賜鎮與上訴人曾有金錢往來，上訴人提出之匯款證
    明僅有800萬元，卻主張借款金額為1150萬元，已非可信，
    且系爭支票除發票日87年12月6日、88年2月27日之支票外，
    其餘發票日均在上訴人最後匯款日88年3月31日之後，是否
    另有原因而簽發，非無疑問，不足證明借款債權存在。上訴
    人請求自廖賜鎮之遺產中返還1150萬元借款，自無理由等語
    ，資為抗辯。
三、上訴人主張訴外人廖賜鎮於89年4月1日死亡，被上訴人經彰
    化地院以90年度管字第1號選任為廖賜鎮之遺產管理人。廖
    賜鎮之遺產，經台北地院96年度執字第75331號拍賣抵押物
    強制執行事件（下稱系爭執行事件），上訴人以第1順位抵
    押權受償456萬元（按上訴人代位清償廖賜鎮積欠台灣銀行
    之債務），餘額1305萬9328元發還予被上訴人等事實，為被
    上訴人所不爭執，且有系爭執行事件執字影印卷可憑，自堪
    信為真實。上訴人又主張廖賜鎮於87、88年間陸續向其借款
    1150萬元，尚未清償等情，為被上訴人所否認，並以前詞置
    辯。經查：
  (一)證人甲○○證稱：其原不認識上訴人，係其夫廖賜鎮認識上
    訴人，因其與廖賜鎮共同經營服飾店，服飾店以其名義登記
    ，以致資金往來均以其名義之帳戶處理，惟實際上係由廖賜
    鎮經營，支票均由廖賜鎮簽發交付上訴人，其未簽發支票；
    廖賜鎮向上訴人借款多次，或將借款匯款至甲○○帳戶，或
    由其與廖賜鎮同往上訴人辦公室拿取現金，確實借款金額如
    支票面額所載，因積欠上訴人借款無法償還，而以房屋租金
    抵充利息，並設定抵押權予上訴人，其子丁○○申請廖賜鎮
    印鑑證明交給上訴人，辦理抵押權設定，當時，廖賜鎮並願
    意將系爭房地移轉登記予上訴人抵債，但上訴人認為尚有第
    一順位抵押權，且尚須繳納增值稅，而未接受等語（見原審
    卷36至38頁、本院卷32、33頁）。又證人即廖賜鎮之子丁○
    ○亦證稱：88年間，其父打電話要其去領取印鑑證明，交給
    上訴人，由上訴人陪同其辦理，其領取印鑑證明後，即交給
    上訴人；其父曾說向上訴人借款等語（見本院卷34頁）。證
    人為不可代替之證據方法，如果確係在場聞見待證事實，而
    其證述又非虛偽者，縱令證人與當事人有親屬、親戚或其他
    利害關係，其證言亦非不可採信（最高法院53年台上字第26
    73號判例參照），證人甲○○、丁○○與本件雖有利害關係
    ，惟廖賜鎮向上訴人借款，及廖賜鎮告訴丁○○向上訴人借
    款，及辦理廖賜鎮印鑑證明之事實，係證人甲○○、丁○○
    在場聞見之事實，並酌以甲○○、丁○○分別為廖賜鎮之配
    偶及子，均有繼承權，如非系爭房地設定最高限額抵押權，
    且廖賜鎮積欠上訴人1150萬元之事實，考慮拍賣系爭房地後
    可能不敷清償，仍需負擔債務之情形，其等又何需拋棄繼承
    ？致喪失取得因拍賣系爭房地清償債務後之剩餘財產1305萬
    9328元等情，可認其等所為上述證言，應非虛偽，自可採取
    。被上訴人抗辯甲○○、丁○○與本件有利害關係，甲○○
    為逃避本身債務所為不實證述云云，不足採取。
  (二)上開證人甲○○證述廖賜鎮向上訴人借款1150萬元，證人丁
    ○○並辦理廖賜鎮之印鑑證明交付上訴人。而系爭支票合計
    面額1150萬元（見原審卷16至17頁），台北地院（壬）88年
    度公字第173539號公證書所附房屋租賃契約書第七條其他特
    約事項5.6.記載：「出租人（即廖賜鎮，下同）積欠承租人
    （即上訴人，下同）共計1150萬元。每月租金5萬元由出租
    人應付給承租人之利息抵扣。保證金20萬元由出租人應給付
    承租人之借款抵扣」（見原審卷45至51頁），該公證書及房
    屋租賃契約書，均蓋有廖賜鎮之印鑑章，為被上訴人所不爭
    執（見原審卷62頁），又系爭房地抵押權設定契約書（見原
    審卷44頁）及附於系爭執行事件參與分配影印卷之借據，其
    上均蓋有廖賜鎮之印鑑章，各該文件蓋用之廖賜鎮印鑑章，
    係上訴人委由己○○辦理，亦據證人己○○證述明確在卷（
    見原審卷35至37頁），上開蓋有廖賜鎮印鑑章之借據明確記
    載廖賜鎮向上訴人借款1150萬元，房屋租賃契約書第七條其
    他特約事項，明確記載廖賜鎮積欠上訴人共計1150萬元（見
    原審卷51頁），已可認廖賜鎮向上訴人借款1150萬元。再依
    他項權利證明書、抵押權設定契約書所示，廖賜鎮所有之系
    爭房地於88年7月20日設定本金最高限額1380萬元之抵押權
    予上訴人，存續期間自88年7月20日至108年8月19日，其債
    務人載為廖賜鎮（見原審卷19、52頁），其債務人並未載為
    甲○○，如係甲○○向上訴人借款，衡情上訴人於系爭房地
    設定抵押權時，應以甲○○為債務人，方可確保其債權。上
    訴人以廖賜鎮為系爭房地抵押權之債務人，足認上訴人主張
    廖賜鎮於87年、88年間陸續向其借款1150萬元之事實為真實
    。
  (三)上訴人於87年11月30日、87年12月24日、88年1月27日、88
    年3月31日各匯款300萬元、100萬元、200萬元、200萬元至
    廖賜鎮之配偶甲○○之帳戶（見原審卷12至15頁），金額雖
    僅800萬元。惟如上所述，因廖賜鎮經營之服飾店係以廖賜
    鎮之配偶甲○○之名義登記，廖賜鎮對外使用其配偶甲○○
    之支票及帳戶，並不違常情。上開公證書所附房屋租賃契約
    書第七條其他特約事項，明確記載廖賜鎮積欠上訴人共計11
    50萬元，及借據載明上訴人向廖賜鎮借款1150萬元，甲○○
    亦證稱除匯款入其帳戶之800萬元外，其餘款項是拿現金，
    確實借款金額就是如支票面額所載（面額合計1150萬元）等
    語（見本院卷33頁背面），應認借款金額確為1150萬元無訛
    。被上訴人辯稱係甲○○授權廖賜鎮向上訴人借款，借貸關
    係存在甲○○與上訴人間，縱認廖賜鎮與上訴人曾有金錢往
    來，上訴人提出之匯款證明僅有800萬元，竟主張借款1150
    萬元，顯不合理云云，均不可取。
  (四)證人己○○證稱：上訴人說要辦理房屋租賃公證，因廖賜鎮
    住院，無法親自到場辦理，其告訴上訴人可以出具廖賜鎮之
    印鑑證明、印鑑章、授權書、身份證正本等資料辦理，嗣上
    訴人將上開資料轉交，由其代理廖賜鎮辦理等語（見本院卷
    39頁背面），核與公證法第七十三條、第七十六條及公證法
    施行細則第五十條規定由代理人辦理公證之方式相符，法律
    並未規定代理辦理公證應委託至親辦理，被上訴人徒以廖賜
    鎮當時住院，未委託配偶甲○○或其子丁○○代理，揣測印
    鑑及相關文件係未經其同意而由他人交與上訴人，廖賜鎮不
    知公證書及租賃契約之內容，難信公證內容係屬其真意云云
    ，不足採取。
  (五)如上所述，廖賜鎮於87年、88年間陸續向上訴人借款達1150
    萬元，而廖賜鎮交付上訴人之系爭支票，屆期提示均遭退票
    ，為被上訴人所不爭（見原審卷67頁），廖賜鎮所借款項11
    50萬元，尚未清償，被上訴人為廖賜鎮之遺產管理人，廖賜
    鎮之遺產經系爭執行事件執行，尚餘1305萬9328元，由被上
    訴人領回，上訴人依消費借貸之法律關係及民法第一千一百
    七十九條之規定，請求被上訴人給付1150萬元，及自起訴狀
    繕本送達翌日即98年1月20日（見原審卷21頁）起至清償日
    止，按年利率5%計算之利息，核屬有據。
四、綜上所述，上訴人本於消費借貸之法律關係及依民法第一千
    一百七十九條之規定，請求被上訴人給付1150萬元，及自98
    年1月20日起至清償日止，按年利率5%計算之利息，為有理
    由，應予准許。原審為上訴人敗訴之判決，即有未洽。上訴
    意旨指摘原判決不當，求予廢棄改判，為有理由。爰由本院
    予以廢棄改判，如主文第2項所示。又兩造均陳明願供擔保
    宣告准免假執行，核無不合，爰分別酌定相當擔保金額准許
    之。本件事證已臻明確，兩造其餘攻擊防禦方法及舉證，核
    與本件判決結果不生影響，毋庸逐一論列，併此敘明。
據上論結，本件上訴為有理由，依民事訴訟法第四百五十條、第
七十八條、第四百六十三條、第三百九十條第二項、第三百九十
二條，判決如主文。
中    華    民    國    98    年    8     月    26    日
                民事第一庭    審判長法  官  吳火川
                                    法  官  胡景彬
                                    法  官  饒鴻鵬
以上正本係照原本作成。
如對本判決上訴，須於收受判決送達後20日內向本院提出上訴書
狀，其未表明上訴理由者，應於提出上訴後20日內向本院提出上
訴理由書（須按他造人數附具繕本）。
上訴時應提出委任律師為訴訟代理人之委任狀。具有民事訴訟法
第466條之1第1項但書或第2項之情形為訴訟代理人者，另應附具
律師及格證書及釋明委任人與受任人有該條項所定關係之釋明文
書影本。
                                    書記官  林明冬
中    華    民    國    98    年    8     月    26    日
                                                      Ｍ
 附表：
┌─────┬───────┬──────┐
│ 發 票 日 │ 票 面 金 額  │  票   號   │
├─────┼───────┼──────┤
│ 87.12.06 │   150萬元    │ EE0000000  │
├─────┼───────┼──────┤
│ 88.02.27 │   200萬元    │ FE0000000  │
├─────┼───────┼──────┤
│ 88.04.30 │   200萬元    │ FE0000000  │
├─────┼───────┼──────┤
│ 88.06.30 │   300萬元    │ FE0000000  │
├─────┼───────┼──────┤
│ 88.07.06 │   200萬元    │ FE0000000  │
├─────┼───────┼──────┤
│ 88.10.31 │   100萬元    │ FE0000000  │
└─────┴───────┴──────┘


司法院資訊處製作；財團法人民間司法改革基金會備份。
